【裁判字號】    98,苗簡,115
【裁判日期】    980804
【裁判案由】    拆除地上物返還土地等
【裁判全文】
臺灣苗栗地方法院民事簡易判決       98年度苗簡字第115號
  原      告  丙○○
              丁○○
  前二人共同
  訴訟代理人  陳淑芬律師
  前二人共同
  複代理人    乙○○
  前二人共同
  複代理人    甲○○
  被      告  戊○○
上列當事人間請求拆除地上物返還土地等事件，本院於民國98年
7月28 日言詞辯論終結，判決如下：
    主  文
被告應將坐落苗栗縣銅鑼鄉○○○段730-1 地號土地如複丈成果
圖所示B 部分面積30.55 平方公尺範圍內之地上物拆除，並將上
開土地返還原告丙○○及其他共有人。
被告應將坐落苗栗縣銅鑼鄉○○○段730 地號土地如複丈成果圖
所示A 部分面積6.85平方公尺範圍內之地上物拆除，並將上開土
地返還原告丁○○及其他共有人。
被告應將其所有苗栗縣銅鑼鄉○○○段729-2 地號土地上303 建
號之建物鋼筋混凝土造三層樓房及屋頂突出物即門牌號碼苗栗縣
銅鑼鄉銅鑼村15鄰西田洋12-3號房屋緊鄰原告所有坐落同段729
地號土地部分之全部窗戶封閉或改以不能透視之固定玻璃磚砌築
。
訴訟費用由被告負擔。
本件判決得假執行。
    事實及理由
壹、程序方面
一、按訴狀送達後，原告不得將原訴變更或追加他訴。但請求之
    基礎事實同一者，或擴張或減縮應受判決事項之聲明者，不
    在此限，民事訴訟法第255 條第1 項第2 、3 款分別定有明
    文。
二、本件原告起訴時，係聲明：「(1)坐落苗栗縣銅鑼鄉○○○段
    730-1 地號土地如附圖斜線部分之地上物拆除後騰空，將附
    圖紅色部分所示面積面積27.74 平方公尺（以實測為準）土
    地交還原告丙○○及其他共有人全體。(2)坐落苗栗縣銅鑼鄉
    ○○○段730 地號土地如附圖斜線部分之地上物拆除後騰空
    ，將附圖紅色部分所示面積面積6.18平方公尺（以實測為準
    ）土地交還原告丁○○及其他共有人全體。(3)被告應將其所
    有苗栗縣銅鑼鄉銅鑼村15鄰西田洋12-3號房屋即苗栗縣銅鑼
    鄉○○○段303 建號與同地段地號729 、730 地號土地相鄰
    部分如附圖所示部分之窗戶拆除。後其於98年3 月19日具狀
    更正訴之聲明為「(1)被告應將坐落苗栗縣銅鑼鄉○○○段
    730- 1地號土地如複丈成果圖所示B 部分面積33.71 平方公
    尺及C 部分所示面積1.96平方公尺範圍內之地上物拆除，並
    將上開土地返還原告丙○○及其他共有人。被告應將坐落苗
    栗縣銅鑼鄉○○○段730 地號土地如複丈成果圖所示A 部分
    面積7.58平方公尺範圍內之地上物拆除，並將上開土地返還
    原告丁○○及其他共有人。被告應將其所有苗栗縣銅鑼鄉○
    ○○段729-21地號土地建物303 建號之建物鋼筋混凝土造三
    層樓房及屋頂突出物即門牌號碼苗栗縣銅鑼鄉銅鑼村15鄰西
    田洋12-3號房屋房屋緊鄰原告所有坐落同段729 地號土地部
    分之全部窗戶封閉，封閉不可留設窗戶。」嗣於98年7 月21
    日更正其上開聲明如主文所示，核與前開法律規定相符，依
    上開說明，尚無不合，應予准許。
貳、實體方面
一、原告起訴主張：
   （一）坐落苗栗縣銅鑼鄉○○○段730-1 、730 地號分別為
         原告丙○○、丁○○及其他共有人所有（下稱系爭土
         地）。被告所有苗栗縣銅鑼鄉○○○段303 建號之建
         物即門牌號碼苗栗縣銅鑼鄉銅鑼村15鄰西田洋12-3號
         房屋及增建部分暫編同段341 建號之建物（下稱系爭
         房屋）為被告經本院拍賣訴外人鄧文慶而取得所有權
         。被告無權占用系爭土地如複丈成果圖所示B 部分面
         積30.55 平方公尺、所示A 部分面積6.85平方公尺土
         地範圍內之土地建築。又730 地號公告現值為207,70
         2 元，730-1 地號公告現值為179,397 元。原告取得
         系爭土地係在89年農業發展條例修正前，不受該條例
         第18條0.25公頃之限制，依照農業用地興建農舍辦法
         ，因系爭土地有被告之違建物，影響原告取得農業用
         地之證明，無法興建農舍，因此本案並無權利濫用之
         適用。為此依民法第767 條規定，請求被告應將其無
         權占用原告所有系爭土地之地上物拆除，並將占用之
         土地返還原告等語，並聲明如主文第1 、2 項所示，
         並陳明願供擔保聲請宣告假執行。
   （二）按內政部建築技術規則設計與施工篇第二章第45條第2
         款之規定，緊接鄰地之外牆不得向鄰地方向開設門窗
         、開口及設置陽台。但外牆或陽台外緣距離境界線之
         水平距離一公尺以上時，或以不能透視之固定玻璃磚
         砌築者，不在此限。且所稱「鄰地」係指土地位置相
         鄰但其土地權屬並不屬於同一所有權人者而言。又關
         於建築物門窗、陽台、排風口等之開設，建築技術規
         則建築設計施工編第45條已明定，應依規定辦理，不
         得因鄰地業主同意而變更前開規定。原告丁○○為苗
         栗縣銅鑼鄉○○○段729 地號土地之共有人之一。系
         爭房屋則為被告所有。因系爭房屋蓋滿729-2 地號土
         地，且緊鄰系爭原告所有729 地號之土地，經原告向
         苗栗縣銅鑼地政事務所申請該303 建號建物測量成果
         圖，依該測量成果圖所示303 地號建物完全占滿729-2
         地號土地，根本沒有依設計圖退縮建築，留有一公尺
         以上之距離，因此被告之系爭房屋留設有窗戶，與上
         開法規不符，已損害原告丁○○及其他共有人將來建
         築房屋設有窗戶之權益，並聲明：被告應將其所有苗
         栗縣銅鑼鄉○○○段729-2 地號土地建物303 建號之
         建物鋼筋混凝土造三層樓房及屋頂突出物即門牌號碼
         苗栗縣銅鑼鄉銅鑼村15鄰西田洋12-3號房屋房屋緊鄰
         原告所有坐落同段729 地號土地部分之全部窗戶封閉
         或改以以不能透視之固定玻璃磚砌築。
二、被告則以：原告聲請拆除之建築物價值二十幾萬元，而原告
    土地價值僅有3 萬元，請求將土地出租或出售給被告，否則
    有權利濫用之情形。且被告所購買之建築物原本為原告之兄
    弟所有，原告在本院受理分割共有物事件勘驗及測量之際已
    知悉系爭房屋有占用系爭土地之事實，要主張拆除早應該請
    求，不應等被告拍賣之後才提出要求，本件應有民法第796
    條之適用。並聲明：駁回原告之訴。
三、兩造所不爭執事項：
    (一)坐落苗栗縣銅鑼鄉○○○段303 建號之建物及增建部分
        暫編同段341 建號之建物（本院所稱系爭房屋）所有權
        屬於被告。有建物謄本、複丈成果圖、照片、履勘現場
        筆錄可憑。
    (二)坐落苗栗縣銅鑼鄉○○○段729 、730 地號土地是原告
        丁○○與其他共有人共有。同上地段730-1 地號之土地
        是原告丙○○及其他共有人共有。有土地謄本、複丈成
        果圖、照片、履勘現場筆錄可憑。
    (三)被告之房屋有占用原告所有坐落苗栗縣銅鑼鄉○○○段
        730-1 地號土地如複丈成果圖所示B 部分面積30.55平
        方公尺，及有占用坐落苗栗縣銅鑼鄉○○○段730地號
        土地如複丈成果圖所示A 部分面積6.85平方公尺，有複
        丈成果圖、照片、履勘現場筆錄可憑。
四、法院得心證部分
   （一）原告起訴主張系爭土地為其所有，及系爭土地如複丈
         成果圖所示A 、B 部分現為被告無權占用建築系爭房
         屋之事實，業據其提出地籍圖謄本、建物謄本、台灣
         苗栗地方法院執行命令、土地登記謄本及照片等件為
         證，並經本院協同兩造，及經苗栗縣銅鑼鄉地政事務
         所派員進行測量，製作複丈成果圖，且為被告所不爭
         執，是原告之主張，自堪信為真實。至於被告辯稱原
         告早已在分割共有物事件知道前任所有權人有越界建
         築一情，經查，被告所提本院91年度訴字第352 號分
         割共有物事件，其中該卷第77頁照片僅註明「被告所
         使用之鐵皮屋車庫」、第165 頁複丈成果圖僅註明「
         地號730 、730-1 、730-2 、730-3 號」上之土地面
         積之多寡，並沒有提及系爭房屋有逾界建築之情形，
         被告抗辯原告依據上開分割共有物事件之卷內資料即
         可知道越界建築一情，與卷證不符，難以採信。此外
         ，被告即未舉證以證其說，被告此部分之抗辯並非可
         採；另被告辯稱原告權利濫用部分，按權利之行使，
         不得違反公共利益，或以損害他人為主要目的；行使
         權利，履行義務，應依誠實及信用方法，民法第14 8
         條固定有明文。惟查如附圖所示A 、B 部分占用原告
         系爭土地建築部分，於本院拍賣系爭房屋之附表已明
         載「本建物占用730 地號土地面積6.18平方公尺，占
         用730-1 地號土地面積27.74 平方公尺」，有本院96
         年執讓字第8338號執行命令可稽（本院卷第12頁）。
         則被告於拍賣之際，明確知道所拍得之建物有占用鄰
         地之系爭土地，且為未辦理保存登記房屋，有可能面
         臨拆屋還地或違章建築被拆除等情，被告豈能抗辯原
         告主張拆除系爭房屋返還系爭土地係屬權利濫用；何
         況系爭房屋占用原告系爭土地部分屬於未辦理保存爭
         記之建築物，拆除後亦未損及被告房屋之主體結構危
         及安全，且因被告在系爭土地上有違建物，違反土地
         之使用限制，將導致原告無法申請興農舍，妨害原告
         使用系爭地號730-1 、730 地號土地之權益。從而，
         本件原告請求被告拆除占用系爭土地之系爭房屋並返
         還土地，難認有何權利濫用之情事，是被告抗辯原告
         本件請求係違反權利濫用云云，亦不足採。且被告復
         未能就其有何占有使用系爭土地之正當權源，舉證證
         明，則原告主張被告無權占用系爭土地，足堪採信。
   （二）按內政部建築技術規則設計與施工篇第二章第45條第2
         款之規定，緊接鄰地之外牆不得向鄰地方向開設門窗
         、開口及設置陽台。但外牆或陽台外緣距離境界線之
         水平距離一公尺以上時，或以不能透視之固定玻璃磚
         砌築者，不在此限。且所稱「鄰地」係指土地位置相
         鄰但其土地權屬並不屬於同一所有權人者而言。又關
         於建築物門窗、陽台、排風口等之開設，建築技術規
         則建築設計施工編第45條已明定，應依規定辦理，不
         得因鄰地業主同意而變更前開規定，以免土地移轉時
         發生糾紛，就要退縮建築房屋，否則不能留設窗戶。
         經查，原告主張坐落系爭房屋為被告所有，因系爭房
         屋依經界線建築，未預留水平距離一公尺以上之土地
         ，依照上開規定，緊接鄰地之外牆不得向鄰地方向開
         設門窗、開口及設置陽台，而被告所有之苗栗縣銅鑼
         鄉○○○段303 建號之建物明顯建有如照片所示之窗
         戶一情，有測量成果圖、照片、履勘筆錄可證（本院
         卷第23頁），且為被告所不爭執，自堪認為真實。既
         然被告所有303 建號緊鄰729 地號土地之房屋部分設
         有窗戶，明顯違反上開法規，被告自不應建築留有窗
         戶，因此原告請求門牌號碼苗栗縣銅鑼鄉銅鑼村15鄰
         西田洋12-3號房屋緊鄰原告所有坐落同段729 地號土
         地部分之全部窗戶封閉或改以不能透視之固定玻璃磚
         砌築，為有理由，應予准許。
五、按所有人對於無權占有或侵奪其所有物者，得請求返還之。
    對於妨害其所有權者，得請求除去之。有妨害其所有權之虞
    者，得請求防止之，民法第767 條定有明文。本件被告無權
    占有系爭土地如複丈成果圖所示B 部分面積30.55 平方公尺
    、所示A 部分面積6.85平方公尺使用，及門牌號碼苗栗縣銅
    鑼鄉銅鑼村15鄰西田洋12-3號房屋緊鄰原告所有坐落同段
    729 地號土地部分，未預留水平距離一公尺以上土地，緊接
    鄰地（地號729 號）之外牆不得向鄰地方向開設門窗、開口
    及設置陽台，均未舉出其有任何正當之使用權源，則其占有
    應屬無權占有及妨害原告及其他共有人所有權之虞無誤，依
    民法第767 條之規定，自有將土地上之地上物拆除後將土地
    交給原告及其他共有人之義務及將房屋房屋緊鄰原告所有坐
    落同段729 地號土地部分之全部窗戶封閉，不可留設窗戶或
    改以以不能透視之固定玻璃磚砌築。故而，原告依上開規定
    ，請求被告將系爭土地上如附圖所示A 、B 部分30.55 平方
    公尺、6.85平方公尺使用之地上物拆除，並將土地返還原告
    及其他共有人，及將系爭房屋緊鄰原告所有坐落同段729 地
    號土地部分之全部窗戶封閉，以不能透視之固定玻璃磚砌築
    者，為有理由，應予准許。
六、本件係關於財產權之訴訟其標的金額在500,000 元以下之簡
    易訴訟程序，本院就原告勝訴部分，應依民事訴訟法第389
    條第1 項第3 款規定，依職權宣告假執行。
七、本件事證已臻明確，兩造所提其餘攻擊防禦方法及證據，經
    本院審酌後，核與本件判決結果不生影響，爰不一一論述，
    附此敘明。
八、訴訟費用負擔之依據：民事訴訟法第78條。
中    華    民    國    98    年    8     月    4    日
                  苗栗簡易庭   法  官   張珈禎
以上正本係照原本作成。
如對本判決上訴，須於判決送達後20日內向本院提出上訴狀。
                               書記官   李曉君
中    華    民    國    98    年    8    月     4    日

司法院資訊處製作；財團法人民間司法改革基金會備份。
